【裁判字號】    98,台上,3750
【裁判日期】    980702
【裁判案由】    偽造有價證券等罪
【裁判全文】
最高法院刑事判決            九十八年度台上字第三七五０號
上  訴  人  甲○○
            乙○○
                    樓
共      同
代  理  人  沈明癸律師
被      告  丙○○
上列上訴人等因自訴被告偽造有價證券等罪案件，不服台灣高等
法院中華民國九十五年十一月三十日第二審判決（九十三年度上
訴字第二八七０號，自訴案號：台灣台北地方法院九十二年度自
字第二五五號），提起上訴，本院判決如下：
    主  文
上訴駁回。
    理  由
按刑事訴訟法第三百七十七條規定，上訴於第三審法院，非以判
決違背法令為理由，不得為之。是提起第三審上訴，應以原判決
違背法令為理由，係屬法定要件。如果上訴理由書狀並未依據卷
內訴訟資料，具體指摘原判決不適用何種法則或如何適用不當，
或所指摘原判決違法情事，顯與法律規定得為第三審上訴理由之
違法情形，不相適合時，均應認其上訴為違背法律上之程式，予
以駁回。本件上訴人即自訴人甲○○、乙○○上訴意旨略稱：(一)
、依被告丙○○於台灣台北地方法院檢察署民國九十年度偵字第
二五三七二號案件偵查中供稱：當時上訴人二人都沒有決定要辦
貸款，……伊先將該十六張支票送去申請辦理票貼，……乙○○
一直要借不借，乙○○應該有授權伊開票等情，足見被告雖未供
承偽造系爭支票，然堪認被告於乙○○仍未決定借款，即雙方並
無借款契約之情形下，被告即擅自簽發行使乙○○所遺留之支票
。又借款人於未取得所貸借之款項前，衡情不可能將支票等交付
與貸與人，參酌證人邱素燕證稱：如果客戶不想借，應該會將支
票還他等情，足見被告確有偽造及行使乙○○名義支票之犯行。
乃原審就上情未詳予斟酌釐清，即逕援引邱素燕相關供述各情，
而為有利於被告之論斷，於法有違。(二)、依上訴人等所提出之相
關證物，足見乙○○尚未決定向被告借款。上訴人等發現空白支
票及印章遺失，曾找被告追討，因被告坦承並出具切結書承諾返
還，上訴人等因而未報案，嗣被告一再拖延，上訴人等因而向警
方報案，被告並書具聲明書、承諾書等與上訴人等，惟相關銀行
已對上訴人等提起民事訴訟，足見被告有竊取上訴人等之物，及
偽造上訴人等名義支票之犯行。而葉春、王德鑫亦遭被告以與本
案相同之手法加害，上訴人等聲請傳喚葉春、王德鑫，用以佐證
被告有為本案之犯行。乃原審未予傳喚調查，復未說明何以不為
傳喚調查之理由，於法有違。(三)、上訴人於原審審理中曾先後提
出補充辯論狀，指出被告偽造上訴人等買受車輛之統一發票、附
條件買賣契約書等，被告涉有偽造文書及商業會計法第七十一條
第一款罪嫌；被告將上訴人等之支票據為己有，涉有業務侵占罪
嫌；苟被告主張上訴人等已同意被告代彼等向銀行借款，則被告
持上訴人等之支票貼現，而未將貼現所得之款項交付上訴人等，
涉有背信罪嫌。而第一審判決書理由欄壹、一、(二)，亦記載上訴
人等自訴意旨略以：「……然本件被告丙○○並無給付自訴人等
系爭支票等值之貨物，而係簽立委託採購之合約書，自訴人二人
亦未付購貨現金予被告高銓實業股份有限公司（下稱高銓公司）
及丙○○，而被告丙○○於九十年三月二日所開自訴人甲○○消
費七十七萬三千四百元之統一發票，其上所寫之購貨物品語焉不
詳，無從認定是何貨物，則被告合庫（銀行）撥款前，自應向自
訴人二人查詢該委託採購合約書及發票是否係真實之文書，支票
是否係親自簽發及背書，又有無收受貨物後，再加以被告高銓公
司之甲種活期存款帳戶內……」等情。足見上訴人等亦自訴被告
涉犯背信及商業會計法第七十一條第一款罪嫌。乃原判決於理由
欄論斷說明：自訴代理人陳稱被告涉犯背信及商業會計法第七十
一條第一款罪嫌部分，並未經自訴人起訴，而本案上訴部分既應
分別為被告無罪及自訴不受理之諭知，則該部分與本案上訴部分
即無裁判上一罪之關係，自不得就此部分為審理判決，附此敘明
等情。而就被告涉犯背信及商業會計法第七十一條第一款罪嫌部
分，未予審理判決，於法有違。(四)、被告確有如自訴意旨所載之
犯行，已據上訴人二人指訴明確；被告佯稱取回支票會歸還上訴
人等，係用以拖延上訴人等報警處理之時間；被告事後雖簽發同
額本票與上訴人等，然上訴人等僅取得債權憑證，而被告早已脫
產完畢；因被告未存入款項而使支票退票，致上訴人二人信用受
損，而分別提前退休或辭職；邱素燕證述各情，並非事實。乃原
審未詳細斟酌上情，而為有利被告之論斷，於法有違等語。
惟查原判決以自訴意旨略以：被告係高銓公司之負責人，高銓公
司之營業項目為代缺錢之人向銀行以支票調借現金，而從中酌收
手續費。上訴人二人均擬向被告借款，而於九十年三月二日下午
四時許，應被告之要求由甲○○攜帶付款人匯通商業銀行（下稱
匯通銀行）士林分行、帳號000000000號，支票號碼39904號至39
923 號，到期日及票面金額漏填之空白支票二十張、私章及台大
文豪地下商場權狀；乙○○則攜帶付款人中國農民銀行營業部、
帳號00000000000號，支票號碼FAX129737號至129750號，面額與
到期日均漏填之空白支票十四張、支票印鑑私章及房屋土地所有
權狀，同往高銓公司處理借款手續。惟因被告所要求之借款利息
太高，上訴人等決定不借款，並準備於如廁後離去，詎被告趁該
時間竊取甲○○所有置放在辦公桌上之牛皮紙袋一個（內裝空白
支票二十張、私章），及乙○○所有置放在辦公桌上之牛皮紙袋
一個（內裝空白支票十四張、印鑑章）。上訴人二人發現後即詢
問被告，被告雖坦承竊取但拒絕交還，且擬持該等空白支票向銀
行借款。上訴人二人雖表示反對，惟被告僅願寫下字據承認竊取
上開空白支票及印章，並表示願於九十年九月十八日前，返還空
白支票二十張予甲○○。被告又於九十年十月五日書寫切結書二
份，自承在上開竊得之空白支票上擅自填寫票面金額及到期日，
持向合庫銀行、日盛銀行、台北銀行等借款，所借得款項已由被
告使用，被告將來返還借款並收回支票時，再將該等支票返還上
訴人等。惟被告至九十年十月二十六日，仍未返還上開支票。被
告於九十一年十二月二日，又書寫聲明書表示須延至九十二年五
月，始可辦理抽回上訴人等之支票。被告又於九十一年十二月三
十日，另書寫承諾書表明票貼之債務由其負責清償，與上訴人二
人無關等情。因認被告涉犯修正刪除前刑法第三百二十二條之常
業竊盜罪、刑法第二百零一條第一項、第二項之偽造及行使偽造
有價證券罪嫌。(一)、關於被告被訴常業竊盜及偽造行使甲○○名
義之支票部分：訊據被告否認有前開犯行，辯稱：本案係甲○○
擬借款，經與被告達成合意，乃帶同乙○○及系爭支票至伊公司
，交由會計小姐將支票金額、日期均押妥後，再交由上訴人等蓋
用印章，乙○○嗣向被告稱不願借款，惟當時支票已送銀行貼現
，無法返還系爭支票，始發生本案爭執，伊並無何常業竊盜及偽
造有價證券犯行等語。經查上訴人等所提出之相關證物，均不能
證明被告有此部分之犯行。又依乙○○於檢察官偵查中指稱：支
票是由伊交給被告，因為伊要借錢，先把支票及印鑑章交給他保
管……；證人即高銓公司會計邱素燕於檢察官偵查中證稱：伊有
經手乙○○之支票，伊在他面前蓋章，日期也蓋上去，先用打印
機打上金額，再蓋印鑑章……；甲○○於警詢中指稱：伊於八十
九年九月二十五日，向被告借款三十八萬六千七百元，實拿不到
三十萬元，被告要求伊開立農民銀行之支票二十張、合庫支票三
張，共二十三張支票作為借貸之憑據，伊於九十年七月增加借款
十萬，遂依被告要求再開立二十張支票與被告，後來伊母親於九
十年九月三日將借款還清，當時未到期且應還伊之支票應是三十
六張，惟被告拒不返還伊之支票並逕予提示；甲○○於檢察官偵
查中之告訴代理人李吉隆律師亦於檢察官偵查中陳明：要告被告
侵占甲○○之支票三十六張（農民銀行支票十三張、匯通銀行支
票二十張、合庫銀行支票三張）等情以觀，堪認上訴人等係為向
被告借款，始交付系爭支票與被告，被告並無常業竊盜之犯行。
另參酌甲○○自承其於八十九年九月間，係中國農民銀行行員，
自應對相關票據法規知之甚稔；乙○○自陳其於九十年三月間，
擔任行政院參事，其智識程度亦高，苟彼等所有之票據及印章，
確於九十年三月二日遭被告竊取，被告竊取後復當場向上訴人二
人承認，則縱被告不願返還所竊得之支票等，彼等亦可即向警察
機關及相關銀行申報遭竊，惟彼等竟遲至七個月餘後之九十年十
月二十六日，始向台北市政府警察局松山分局報案，且相關指述
各情並語焉不詳，有該局九十年十月二十九日北市警松分刑字第
9063681600號函可稽，上訴人二人上開指稱各情核與常情不符。
足見被告否認辯解各情，並非無據，堪以採信。上訴人等所舉之
證據並不能證明被告有此部分之犯行，此外亦無其他證據足資證
明被告二人確應負上開罪責。(二)、關於被告被訴偽造及行使乙○
○名義之支票部分：經查本案乙○○指訴被告偽造其名義支票之
事實，已據乙○○於九十年十月十三日向警方提出告訴，而檢察
官於九十一年四月三十日，亦已就上開部分開始偵查，則依修正
前刑事訴訟法第三百二十三條第一項之規定，檢察官既就此部分
已開始偵查，則乙○○即不得就此部分再行自訴。乃乙○○於九
十二年三月二十五日，再就同一事實向第一審法院提起自訴，於
法自有未合等情，予以綜合判斷。因而維持第一審關於諭知被告
被訴常業竊盜無罪部分之判決，駁回上訴人二人在第二審就該部
分之上訴；撤銷第一審關於被告被訴偽造有價證券部分之判決，
改判諭知被告被訴偽造甲○○名義之支票部分無罪，被訴偽造乙
○○名義之支票部分自訴不受理，已說明其論斷所憑之依據及理
由，從形式上觀察，並無違背法令之情形。按證據之取捨與證據
之證明力如何，均屬事實審法院得自由裁量、判斷之職權；苟其
此項裁量、判斷，並不悖乎通常一般之人日常生活經驗之定則或
論理法則，又於判決內論其何以作此判斷之心證理由者，即不
得任意指摘其為違法，而據為提起第三審上訴之合法理由。原審
綜合斟酌前述各項事證，論斷說明本件不能證明被告有常業竊盜
及偽造、行使甲○○名義支票之犯行；關於被告被訴偽造及行使
乙○○名義之支票部分，業經檢察官開始偵查，乙○○不得就此
部分再行自訴等情，乃屬其採證職權之合法行使，不容任意指為
違法。原判決關於被告被訴偽造、行使乙○○名義之支票部分，
係以該部分業經檢察官開始偵查，乙○○就此部分不得再提起自
訴，因而撤銷第一審關於該部分之判決，改判諭知該部分自訴不
受理。上訴意旨(一)並未依據卷內資料，具體指摘原判決上開論斷
說明有何違誤，其執被告有為該部分犯行之實體理由，據以指摘
原判決該部分不當，並無足取。上訴意旨(三)所載各情，不足以認
定上訴人等對被告涉犯背信及商業會計法第七十一條第一款罪嫌
部分，曾向第一審提起自訴或追加自訴。原判決於理由欄論斷說
明，該部分與本案上訴部分無裁判上一罪之關係，自不得就該部
分予以審理判決，並非無據，不得任意指為違法。按檢察官就被
告犯罪事實，應負舉證責任，並指出證明之方法，刑事訴訟法第
一百六十一條第一項定有明文。此項規定，於自訴程序同有適用
。因此，自訴人對於自訴之犯罪事實，應負實質之舉證責任。倘
自訴人所提出之證據，不足為被告有罪之積極證明，或其闡明之
證明方法，無從說服法院形成被告有罪之心證，基於無罪推定之
原則，自應為被告無罪之諭知。又刑事訴訟法第三百七十九條第
十款所謂應調查之證據，係指該證據與待證事實有重要關係，在
客觀上有予調查之可能性及必要性而言。原判決已說明上訴人等
所提出之證據，並不能證明被告有常業竊盜及偽造、行使甲○○
名義支票之犯行等情甚詳，上訴意旨(二)就原判決已論斷說明之事
項，片面任意為不利於被告之推論，並非有據。又原審縱再傳喚
葉春、王德鑫到庭調查，亦非即能為不利於被告之認定，尚不得
任意指摘原審有應於審判期日調查之證據而未予調查之違法。況
原審於最後審判期日調查證據完畢開始辯論前，審判長問上訴人
及彼等原審代理人尚有何證據請求調查，上訴人及彼等原審代理
人均答稱：「無」（原審卷第三宗第九十六頁背面）。而本院為
法律審，上訴人二人在本院又為此爭執，自非依據卷內資料執為
指摘之合法上訴第三審理由。上訴意旨就原審取捨證據論斷事實
之職權行使，及原審已調查說明之事項，漫加指摘有查證未盡及
採證違法之情事云云，均與法律規定得為第三審上訴理由之違法
情形不相適合，其上訴違背法律上之程式，應予駁回。
據上論結，應依刑事訴訟法第三百九十五條前段，判決如主文。
中    華    民    國  九十八  年    七    月    二    日
                      最高法院刑事第一庭
                          審判長法官  董  明  霈
                                法官  林  茂  雄
                                法官  張  祺  祥
                                法官  宋      祺
                                法官  陳  祐  治
      本件正本證明與原本無異
                                      書  記  官
中    華    民    國  九十八  年    七    月    八    日
                                                      Ｑ


司法院資訊處製作；財團法人民間司法改革基金會備份。
